【裁判字號】    96,上易,263
【裁判日期】    970909
【裁判案由】    塗銷所有權移轉登記
【裁判全文】
臺灣高等法院臺南分院民事判決  96年度上易字第263號
上  訴  人  乙○○
訴訟代理人  甲○○
被 上 訴人  丙○○
訴訟代理人  吳聰億  律師
上列當事人間請求所有權移轉登記事件，上訴人對於中華民國九
十六年九月十三日臺灣嘉義地方法院第一審判決（九十六年度訴
字第三一號）提起上訴，本院於九十七年八月二十六日言詞辯論
終結，判決如下：
      主      文
原判決廢棄。
被上訴人在第一審之訴駁回。
第一審、第二審訴訟費用由被上訴人負擔。
      事  實  及  理  由
一、被上訴人主張：坐落嘉義縣太保市○○段六九地號、地目：
    建、面積四六一．八二平方公尺土地（下稱系爭土地），及
    其上未辦保存登記建物，門牌號碼嘉義縣太保市梅埔里梅子
    厝三七號房屋（以下與系爭土地合稱系爭房地）原為渠所有
    ；渠於民國九十二年十二月間，為向訴外人甲○○借款新台
    幣（下同）三十萬元，將系爭房地設定本金最高限額六十萬
    元抵押權予上訴人以為擔保，其後於九十三年六月就系爭房
    地再次設定本金最高限額四十萬元抵押權予上訴人，而向訴
    外人甲○○借款二十萬元。嗣訴外人甲○○於九十四年一月
    十四日，要求渠胞兄黃顯富分期於同年四月十五日、七月十
    五日各代渠償還三十萬元及二十萬元，屆期因未能償還，上
    訴人竟未經渠同意，逕於九十四年四月二十九日將系爭土地
    以買賣為原因，辦理所有權移轉登記予上訴人名下。惟渠自
    始並未與上訴人成立買賣契約，出售系爭房地之意思；且縱
    認兩造間就系爭土地成立買賣契約，上訴人於九十四年二月
    五日向稅捐機關撤回系爭土地移轉現值申報時，已明確載明
    係由兩造合意解除買賣契約，系爭買賣契約既經兩造合意解
    除，上訴人自應負回復原狀義務而返還系爭土地。為此，本
    於契約解除後之回復原狀請求權及不當得利法律關係，求為
    命上訴人將系爭土地所有權移轉登記與渠之判決；原審判決
    並無不合；並聲明：(一)上訴駁回。(二)第二審訴訟費用由上訴
    人負擔。
二、上訴人則以：伊於九十二年十二月二十五日以總價五十萬元
    向被上訴人買受系爭房地，雙方約定被上訴人得於一年內以
    原價及賠償伊每月以三分利率計算之利息方式買回，逾期願
    配合辦理土地自用增值稅及完納稅款；被上訴人於買回前，
    並願將買賣標的物設定抵押權予伊。其後被上訴人於九十二
    年十二月二十四日、九十三年六月二十四日辦妥抵押權設定
    登記，伊則先後交付三十萬元及二十萬元價款予被上訴人，
    而由被上訴人分別簽發同額本票共二紙交伊收執。嗣上開買
    回期限屆滿後，伊依約委託訴外人甲○○辦理系爭土地所有
    權移轉登記，及向稅捐機關申報移轉土地現值時，因被上訴
    人胞兄黃顯富願於九十四年四月十五日前交付三十萬元、七
    月十五日前交付二十萬元及支付每月三分之利息，而代被上
    訴人買回系爭房地，伊乃於九十四年二月五日依稅捐機關制
    式格式要求，填載兩造解除土地買賣所有權移轉契約書意旨
    之申請書，向嘉義縣稅捐處申請撤銷系爭土地增值稅單。惟
    訴外人黃顯富其後無力代為買回，兩造於九十四年四月二十
    一日就系爭土地再次辦理所有權移轉登記，並於同年月二十
    九日登記予伊名下。兩造間並未合意解除系爭買賣契約，且
    被上訴人於九十四年一月十八日親自至嘉義縣水上地政事務
    所辦理系爭土地買賣之預告登記，同意於同年四月間始辦理
    系爭土地所有權移轉登記，被上訴人主張兩造間已合意解除
    系爭土地之買賣契約者，並非事實等情詞，資為抗辯；並聲
    明：(一)原判決廢棄。(二)被上訴人在第一審之訴駁回。(三)第一
    、二審之訴訟費用由被上訴人負擔。
三、兩造不爭執之事實：
（一）系爭土地及其上未辦保存登記房屋原係被上訴人所有；兩
      造於九十二年十二月二十五日就系爭房地簽訂不動產買賣
      契約書，約定買賣總價款為五十萬元；於簽約時由上訴人
      交付三十萬元，尾款二十萬元則於被上訴人在九十三年六
      月二十五日前交付土地所有權狀時交付。被上訴人於同日
      並簽立「銷售同意書」，內載：「被上訴人因急需現金周
      轉，於九十二年十二月二十五日將系爭房地以五十萬元銷
      售予上訴人，自簽定本契約起一年內，被上訴人可依銷售
      之總金額全數購回，若被上訴人於一年後仍無法依原價購
      回，願無條件將系爭土地及其上建物銷售上訴人，並配合
      辦理土地自用增值稅及完納稅款，在尚未過戶期間，被上
      訴人願將出賣之標的物提供上訴人辦理抵押權設定」等語
      。
（二）被上訴人已簽立發票日為九十二年十二月二十五日、九十
      三年六月二十三日，票面金額分別為三十萬元、二十萬元
      之本票各一紙交付上訴人收執。
（三）被上訴人於九十二年十二月二十四日、九十三年六月二十
      四日，以系爭土地先後設定本金最高限額六十萬元、四十
      萬元抵押權予上訴人。
（四）訴外人即被上訴人胞兄黃顯富於九十四年一月十四日出具
      內載：「因被上訴人銷售系爭房地，黃顯富有意依銷售價
      格購回，並承諾於九十四年四月十五日內，預先歸還三十
      萬元，於九十四年七月十五日內歸還剩餘款項二十萬元，
      並歸還前項未還之每月利息三分，屆時未依約履行，願銷
      售予上訴人」等語之同意書交付上訴人收執。
（五）被上訴人於九十四年一月十七日另簽署預告登記同意書，
      內載：「被上訴人所有之系爭土地，於九十二年十二月二
      十五日預約出賣與上訴人，為保全該標的物權利之移轉，
      同意向主管地政機關申辦預告登記」等語，其後並持向地
      政機關辦理預告登記完畢。
（六）被上訴人於九十四年一月十八日請領印鑑證明；其後由上
      訴人委託訴外人甲○○於九十四年四月二十九日，持被上
      訴人之印鑑證明、系爭土地所有權狀，及其上蓋有被上訴
      人印文之土地登記申請書，併由被上訴人簽名之土地買賣
      所有權移轉契約書等文件，以買賣為原因，向地政機關申
      辦系爭土地所有權移轉登記予上訴人名下。
（七）上開事實，有兩造分別於原審提出，且互不爭執真正之土
      地登記謄本、水上地政事務所民眾閱覽異動索引、房地產
      登記費用明細表、同意書、土地登記申請書、印鑑證明書
      、土地所有權狀（原審卷第八頁至第二五頁）、本票、嘉
      義縣稅捐稽徵處函、預告登記同意書、銷售同意書、不動
      產買賣契約書、土地及建築改良物買賣所有權移轉契約（
      原審卷第四一頁至第四六頁、第五八頁至第六０頁、第六
      五頁），併系爭土地申辦土地增值稅申報相關資料在卷（
      原審卷第一二三頁至第一二九頁）可參，且為兩造所不爭
      ，均堪信實。
四、按當事人就標的物及其價金互相同意時，買賣契約即為成立
    ，並不以訂立書面為必要，此觀民法第三百四十五條第二項
    規定自明；至按同法第七百六十條規定：不動產物權之移轉
    或設定，應以書面為之者，係指不動產移轉之物權契約而言
    （最高法院五十七年台上字第一四三六號判例參照）；準此
    ，出賣人與買受人就不動產成立之買賣契約，與不動產所有
    權人為履行買賣契約，就不動產權利之移轉，由讓與人與受
    讓人間成立之物權契約者不同；前者屬於債權契約行為，後
    者為物權契約行為，兩者之當事人未必相同，契約須否具備
    一定要式之成立要件，及其生效要件亦各異，原應各別觀察
    ，不容混淆。查：
（一）兩造就被上訴人所有系爭房地，於九十二年十二月二十五
      日簽立不動產買賣契約書，約定買賣總價款為五十萬元；
      於簽約時由上訴人交付三十萬元，尾款二十萬元則於被上
      訴人在九十三年六月二十五日前交付土地所有權狀時交付
      者，為兩造不爭執之事實；是兩造間就買賣標的物及價款
      既已互相同意，依上開說明，堪認兩造間就系爭房地已成
      立買賣債權契約。
（二）上訴人雖提出日期分別為九十二年十二月二十五日，及九
      十三年十二月二十五日之兩份不動產買賣契約書（參見原
      審卷第五九、六０頁、第一四五、一四六頁），惟買賣契
      約既非要式行為，並不以訂立書面為必要，且細閱上揭兩
      份買賣契約書之內容，除第二條關於付款日期、付款條件
      ，及第十三條關於簽約手續費二千元之約定有所不同外，
      其餘內容則完全相同。上揭二份「不動產買賣契約書」就
      兩造間成立之系爭買賣契約中必要之點，即買賣標的物及
      價金之意思表示仍然一致，並未作何改變，參以九十三年
      十二月二十五日之買賣契約書，係將上訴人已給付之五十
      萬元款項，逕行載入為上訴人已交付買賣總額乙情觀之，
      堪認上訴人提出之上揭二件書面買賣契約，僅係作為兩造
      間就買賣的物及價金成立買賣契約之書面證明文件而已，
      且後一份書面契約僅在重述前一份書面買賣契約內容而已
      ，自不影響兩造間於九十二年十二月二十五日，約定由被
      上訴人移轉系爭房地所有權予上訴人，上訴人支付五十萬
      元價金，而成立買賣契約之事實，亦無「兩造默示同意解
      除舊買賣契約，另外成立新買賣契約」情事可言。
（三）至於被上訴人另主張：系爭房地係其為擔保向訴外人甲○
      ○借款五十萬元之債權，而設定抵押權予上訴人，兩造間
      從未成立買賣契約云云，既與兩造間不爭執之上開事實有
      違，顯係被上訴人事後飾卸之詞，委不足採。
五、被上訴人再主張：兩造就系爭房地所訂立之系爭買賣契約業
    經兩造合意解除者，無非係以上訴人於九十四年二月五日，
    向嘉義縣稅捐稽徵處申請撤回申報系爭土地之移轉現值，而
    提出上載：「雙方同意無條件註銷買賣契約」之申請書（原
    審卷第一二五頁）為其論據；惟查：
（一）兩造於九十二年十二月二十五日成立買賣契約，約定由上
      訴人以買賣總價款五十萬元，向被上訴人買受系爭房地；
      並約定被上訴人得於一年內以原價及賠償上訴人每月以三
      分利率計算之利息方式買回；並約定被上訴人於系爭土地
      辦理過戶前，為擔保上訴人之債權，應將買賣標的物設定
      抵押權予上訴人。其後被上訴人於九十二年十二月二十四
      日、九十三年六月二十四日辦妥抵押權設定登記後，由上
      訴人先後交付三十萬元、二十萬元價款予被上訴人，並由
      被上訴人分別簽發同額本票共二紙交付上訴人收執者，為
      兩造不爭執之事實，已如上述。
（二）上訴人為申辦系爭土地所有權移轉登記事宜，於九十四年
      四月二十七日由兩造委託訴外人甲○○填載土地登記申請
      書，並檢具九十四年四月二十一日土地買賣所有權移轉契
      約書、土地增值稅完納收據等件，向嘉義縣水上地政事務
      所申辦系爭土地所有權移轉登記，經該所受理並於同年月
      二十九日辦妥登記者，除據被上訴人於原審提出上揭資料
      附卷（原審卷第八頁至第二二頁）外，並為兩造不爭執之
      事實。上揭九十四年四月二十一日土地買賣所有權移轉契
      約書，係不動產權利人與受讓人間，向地政機關申辦不動
      產所有權移轉登記時，依法應提出之制式契約書，且係不
      動產權利人向稅捐機關申報土地現值，俾稅捐機關據以核
      課土地增值稅之憑據；此於台灣地區之不動產交易市場上
      ，例皆以「公契」稱之，用以與俗稱「私契」，即不動產
      買賣當事人就買賣標的物及價格相互同意而簽立之買賣契
      約為區分。上揭「公契」係因應買賣當事人向地政機關申
      辦不動產所有權移轉登記時，依地政機關提供制式格式，
      由不動產權利人與受讓人共同填載完成；參以買賣契約之
      當事人常有指定權利登記人之情形，致「公契」之當事人
      ，與「私契」之當事人未必相同乙情觀之，堪認上揭「公
      契」性質，即係民法第七百六十條規定，辦理不動產物權
      之移轉或設定時之物權契約者亦明。則依上開說明，就不
      動產成立之買賣契約債權效力，與就不動產所有權移轉而
      成立契約之物權效力，應予分別觀察，不容相互混淆。
（三）又兩造前於九十三年十二月二十九日委託訴外人甲○○以
      買賣為原因，申辦系爭土地所有權移轉登記時，除簽立「
      土地不動產所有權移轉契約書」外，並同時填載「土地增
      值稅（土地現值）申報書」，向嘉義縣稅捐稽徵處申報系
      爭土地之現值，經該處於同年月三十一日受理並核發土地
      增值稅單後，兩造再於九十四年二月五日提出申請書，請
      求准予撤銷上開土地增值稅單；其申請書明載：「兩造於
      九十三年十二月二十九日簽訂買賣契約書，並同時申報現
      值，於九十四年一月四日領到土地增值稅單。現因買賣無
      法進行，雙方同意無條件註銷買賣契約，並撤銷土地增值
      稅單。」等語；其後經嘉義縣稅捐稽徵處於九十四年二月
      十八日函准兩造撤回系爭土地之移轉現值申報等情，此有
      兩造不爭執真正之上揭嘉義縣稅捐稽徵處函及土地增值稅
      申報書，併申請書在卷（原審卷第六二頁、第一二四頁、
      第一二五頁）可參。依上揭申請書所示，兩造申請稅捐機
      關撤銷之土地增值稅單，係依「兩造於九十三年十二月二
      十九日簽訂買賣契約書」申報土地現值時，所核發之土地
      增值稅單。對照兩造申報土地移轉現值時，依地政機關提
      供之制式格式而填載之「土地不動產所有權移轉契約書」
      日期，恰為九十三年十二月二十九日等情以觀，堪信上揭
      申請書所載「無條件註銷買賣契約」者，係指「註銷兩造
      於九十三年十二月二十九日成立之不動產所有權移轉之物
      權契約」，並不包括兩造間於九十二年十二月二十五日成
      立之買賣債權契約。上情對照兩造不爭執，由被上訴人之
      胞兄黃顯富於九十四年一月十四日出具之同意書，明載訴
      外人黃顯富願代被上訴人買回系爭房地者，時間緊接，衡
      情，上訴人因此暫時申請撤回系爭土地移轉現值之申報者
      ，核與常情亦相符合。
（四）本件兩造為辦理系爭土地所有權移轉登記，而向嘉義縣稅
      捐處申報土地移轉現值，嗣因被上訴人之胞兄願提出價款
      ，代被上訴人買回系爭房地，兩造並無繼續辦理系爭土地
      所有權移轉登記必要；上訴人抗辯：上訴人以兩造名義向
      稅捐機關申請撤銷土地移轉之現值申報等語，核與情理並
      無違背，應堪採信。再者，依上揭申請書所示，兩造同意
      註銷者，僅係「兩造於九十三年十二月二十九日成立之不
      動產所有權移轉之物權契約」，並不包括兩造於九十二年
      十二月二十五日成立之買賣債權契約。此項申請書既係關
      係人向稅捐機關申請撤銷土地增值稅單時，依法應提出之
      書面文書，其用意亦僅在陳明兩造暫停辦理不動產所有權
      移轉登記程序而已，則關係人陳報之停辦原因是否屬實，
      稅捐機關既無審查必要，自難憑申請書所載內容，遽認兩
      造間即有解除買賣契約之合意。本件被上訴人主張兩造間
      於九十二年十二月二十五日成立之系爭房地買賣契約，業
      經兩造合意解除，既為上訴人否認，自應由主張合意解除
      契約之有利於己之被上訴人，依民事訴訟法第二百七十七
      條第一項前段規定，負舉證之責。就此，被上訴人僅以系
      爭申請書上載：「因買賣無法進行，雙方同意無條件註銷
      買賣契約」乙詞，此外並未提出其他積極事證，逕認兩造
      間之系爭買賣房地契約業經合意解除云云，尚嫌速斷，要
      無足採。
六、綜上所述，兩造於九十二年十二月二十五日，約定由被上訴
    人移轉系爭房地所有權予上訴人，上訴人支付五十萬元價金
    ，而成立買賣契約，雖同時約定被上訴人得於九十三年十二
    月二十五日前以原價買回系爭房地，惟被上訴人逾期並未買
    回；嗣因被上訴人之胞兄黃顯富於買回期間屆滿後，陳明願
    代被上訴人出價買回，兩造因而合意註銷「兩造於九十三年
    十二月二十九日成立之不動產所有權移轉之物權契約」，僅
    生消滅此次不動產所有權之物權契約效力，至於系爭房地之
    買賣債權契約仍不受影響。其後兩造再於九十四年四月二十
    一日簽立系爭土地所有權移轉之物權契約，向地政機關申辦
    所有權移轉登記予上訴人名下，既係本於兩造買賣契約之合
    意，自生物權契約效力。兩造間就系爭房地成立之買賣契約
    仍然存續有效，上訴人即無不當得利。從而，被上訴人本於
    契約解除後回復原狀請求權及不當得利法律關係，求為命上
    訴人應將坐落嘉義縣太保市○○段六九地號、地目：建、面
    積四六一．八二平方公尺土地所有權全部移轉登記予被上訴
    人之判決，即屬無據，不應准許。原審未遑詳察，遽為上訴
    人敗訴之判決，自有可議，上訴意旨指摘原判決不當，求予
    廢棄改判，為有理由，爰由本院予以廢棄改判如主文第二項
    所示。
七、本件事證已臻明確，兩造其餘攻擊防禦方法之陳述，與判決
    結果並無影響，爰不一一論述，併此敘明。
八、據上論結，本件上訴為有理由，依民事訴訟法第四百五十條
    、第七十八條，判決如主文。
中    華    民    國    97    年    9    月     9     日
                  民事第三庭    審判長法  官  陳  光  秀
                                      法  官  曾  平  杉
                                      法  官  李  文  賢
上為正本係照原本作成。
本件不得上訴。
中    華    民    國    97    年    9     月    10    日
                                      書記官  劉  清  洪


司法院資訊處製作；財團法人民間司法改革基金會備份。
